---
title: "Predicción de la calidad del aire de Madrid mediante modelos supervisados"
subtitle: "
Máster universitario en Ciencia de Datos (Data Science)
Minería de datos y Machine Learning"
author: "Gabriel Villalba Pintado"
date: "`r format(Sys.Date(), '%d de %B de %Y')`"
output: 
  html_document:
    toc: true
    toc_depth: 4
    theme: united
---

```{r setup, include=FALSE}
knitr::opts_chunk$set(echo = TRUE)
```

# Predicción de la calidad del aire de Madrid mediante modelos supervisados

## 1. Comprensión de los datos

### 1.1. Carga de datos

#### 1.1.1. Calidad del aire

A continuación se realiza la carga recursiva de los datos de calidad del aire en el periodo 2013-2018. Los ficheros fuente contienen los datos en texto plano con los campos delimitados por un ancho determinado. Las medidas no válidas se inican como "00.00N" y las válidas tienen una letra "V"" después de la medición. Se unificarán los campos "año", "mes" y "dia" en un único campo "fecha". Los datos consolidados se almacenarán en un fichero de texto plano delimitado por comas (CSV).

```{r carga_contaminacion, warning=FALSE, message=FALSE}
# Path datos contaminación "Datos/Contaminación"
setwd("Datos/Contaminación")

# Listamos los ficheros a cargar
ficheros <- list.files(pattern = ".*mo1[3-8].txt")


# Determinamos el ancho de cada campo
anchos <- c(8,2,2,2,2,2,2,6,6,6,6,6,6,6,6,6,6,6,6,6,6,6,6,6,6,6,6,6,6,6,6)

# Determinamos el nombre de las columnas
columnas <- c("estacion","contaminante","tecnica","periodo","anyo","mes","dia","hora1","hora2","hora3","hora4","hora5","hora6","hora7","hora8","hora9","hora10","hora11","hora12","hora13","hora14","hora15","hora16","hora17","hora18","hora19","hora20","hora21","hora22","hora23","hora24")

# Cargamos los datos en un DataFrame. Las medidas no válidas ("00.00N") se sobreescriben con "NA"
for (fichero in ficheros){
  
  # Si el DataSet existe, creamos un DataSet auxiliar para unir los datos
  if (exists("calidadAire")){
    temp_dataset <- read.fwf(file = fichero, widths = anchos, header = FALSE, col.names = columnas, na.strings = c("00.00N"))
    calidadAire <- rbind(calidadAire, temp_dataset)
    rm(temp_dataset)
  }
       
  # Si el DataSet no existe, lo creamos
  if (!exists("calidadAire")){
    calidadAire <- read.fwf(file = fichero, widths = anchos, header = FALSE, col.names = columnas, na.strings = c("00.00N"))
  }
 
}

# Unimos las columnas año, mes y dia en una única columna fecha
calidadAire<-transform(calidadAire, anyo=paste(anyo, mes, dia, sep="/"))
colnames(calidadAire)[5]<-"fecha"
calidadAire<-calidadAire[,!names(calidadAire) %in% c("mes", "dia")]

# Eliminamos la V de los valores válidos de cada medición horaria
for (i in 6:29) {
  calidadAire[,i]<-gsub("V","",calidadAire[,i])
}

# Corregimos el tipo de dato de cada columna
# calidadAire<-transform(calidadAire, estacion=as.factor(estacion), contaminante=as.factor(contaminante), tecnica=as.factor(tecnica), periodo=as.factor(periodo), fecha=as.Date(fecha, format("%y/%m/%d")), hora1=as.numeric(hora1), hora2=as.numeric(hora2), hora3=as.numeric(hora3), hora4=as.numeric(hora4), hora5=as.numeric(hora5), hora6=as.numeric(hora6), hora7=as.numeric(hora7), hora8=as.numeric(hora8), hora9=as.numeric(hora9), hora10=as.numeric(hora10), hora11=as.numeric(hora11), hora12=as.numeric(hora12), hora13=as.numeric(hora13), hora14=as.numeric(hora14), hora15=as.numeric(hora15), hora16=as.numeric(hora16), hora17=as.numeric(hora17), hora18=as.numeric(hora18), hora19=as.numeric(hora19), hora20=as.numeric(hora20), hora21=as.numeric(hora21), hora22=as.numeric(hora22), hora23=as.numeric(hora23), hora24=as.numeric(hora24))

# Corregimos el tipo de dato de cada columna
calidadAire <- transform(calidadAire, estacion=as.factor(estacion), contaminante=as.factor(contaminante), tecnica=as.factor(tecnica), periodo=as.factor(periodo), fecha=as.Date(fecha, format("%y/%m/%d")))
calidadAire[,6:29] <- sapply(calidadAire[,6:29], as.numeric)

# Ordenamos el data frame por fecha, estación y contaminante
calidadAire <- calidadAire[order(calidadAire$fecha, calidadAire$estacion, calidadAire$contaminante),]

# Guardamos los datos
write.csv(calidadAire, file = "calidadAire.csv", row.names = FALSE)

```

#### 1.1.2. Meteorología

En el siguiente trozo de código se procede a realizar la carga recursiva de los ficheros de meteorología. Los ficheros contienen los datos en texto plano con los diferentes campos separados por comas (CSV). Se procederá a eliminar el número de fila y a modificar el nivel de precipitación "Ip" (inapreciable ó <0.01) por el valor 0.05. Los datos consolidados se almacenarán en un fichero CSV.

```{r carga_meteorologia, warning=FALSE, message=FALSE}
# Path datos meteorología "Datos/Clima"
setwd("Datos/Clima")

# Listamos los ficheros a cargar
ficheros <- list.files(pattern = "weather_201[3-8].*.csv")

# Determinamos el nombre de las columnas
columnas <- c("id","altitud","dir","fecha","horaPresMax","horaPresMin","horaRacha","horaTmax","horaTmin","indicativo","nombre","prec","presMax","presMin","provincia","racha","tmax","tmed","tmin","velMedia")

# Determinamos el tipo de dato de cada columna en la lectura del fichero
colClasses = c("character","character","character","Date","character","character","character","character","character","character","character","character","character","character","character","character","character","character","character","character")

# Cargamos los datos en un DataFrame
for (fichero in ficheros){
  
  # Si el DataSet existe, creamos un DataSet auxiliar para unir los datos
  if (exists("clima")){
    temp_dataset <- read.csv(file = fichero, header = TRUE, sep = ",", col.names = columnas, colClasses = colClasses, na.strings = c(""))
    clima <- rbind(clima, temp_dataset)
    rm(temp_dataset)
  }
       
  # Si el DataSet no existe, lo creamos
  if (!exists("clima")){
    clima <- read.csv(file = fichero, header = TRUE, sep = ",", col.names = columnas, colClasses = colClasses, na.strings = c(""))
  }
 
}

# Eliminamos del data frame el indicador de fila
clima <- clima[2:20]

# Sustituimos la medida de precipitación inapreciable (Ip < 0.1) por el valor de 0.05
clima$prec <- gsub("Ip", "0.05", clima$prec)

# Corregimos el tipo de dato de cada columna
clima <- transform(clima, altitud = as.integer(altitud), dir = as.integer(dir), indicativo = as.factor(indicativo), nombre = as.factor(nombre), prec = as.numeric(sub(",", ".", prec)), presMax = as.numeric(sub(",", ".", presMax)), presMin = as.numeric(sub(",", ".", presMin)), provincia = as.factor(provincia), racha = as.numeric(sub(",", ".", racha)), tmax = as.numeric(sub(",", ".", tmax)), tmed = as.numeric(sub(",", ".", tmed)), tmin = as.numeric(sub(",", ".", tmin)), velMedia = as.numeric(sub(",", ".", velMedia)))

# Guardamos los datos
write.csv(clima, file = "clima.csv", row.names = FALSE)

```

#### 1.1.3. Calendario laboral

Por último, se realiza la carga del calendario laboral. Se trata de un fichero en texto plano con los campos separados por punto y coma (CSV). Se procederá a normalizar los campos diaSemana y tipoFestivo. Los datos cargados y normalizados se almacenarán en un fichero CSV.

```{r carga_calendario, warning=FALSE, message=FALSE}
# Path datos meteorología "Datos/Clima"
setwd("Datos/Calendario")

# Listamos los ficheros a cargar
ficheros <- list.files(pattern = "Calendario.*.csv")

# Determinamos el nombre de las columnas
columnas <- c("fecha","diaSemana","tipoDia","tipoFestivo","festividad")

# Cargamos los datos en un DataFrame
for (fichero in ficheros){
  
  # Si el DataSet existe, creamos un DataSet auxiliar para unir los datos
  if (exists("calendario")){
    temp_dataset <- read.csv(file = fichero, header = TRUE, sep = ";", col.names = columnas)
    calendario <- rbind(clima, temp_dataset)
    rm(temp_dataset)
  }
       
  # Si el DataSet no existe, lo creamos
  if (!exists("calendario")){
    calendario <- read.csv(file = fichero, header = TRUE, sep = ";", col.names = columnas)
  }
 
}

# Corregimos el tipo de dato de la columna dia
calendario<-transform(calendario, fecha=as.Date(fecha, format("%d/%m/%Y")))

# Corregimos los niveles de algúnos de los factores
levels(calendario$diaSemana)<-gsub("miercoles", "miércoles", levels(calendario$diaSemana))
levels(calendario$diaSemana)<-gsub("sabado", "sábado", levels(calendario$diaSemana))
levels(calendario$tipoFestivo)<-gsub("Festivo de la comunidad de Madrid", "Festivo de la Comunidad de Madrid", levels(calendario$tipoFestivo))

# Corregimos los niveles vacíos por "laborables"
levels(calendario$tipoDia)<-c("laborable", "domingo", "festivo", "laborable", "sabado")

# Guardamos los datos
write.csv(calendario, file = "calendario.csv", row.names = FALSE)

```

### 1.2. Exploración de los datos

#### 1.2.1. Calidad del aire

```{r exploracion_calidadAire, warning=FALSE, message=FALSE}

contaminante = c("Dióxido de Azufre","Monóxido de Carbono","Monóxido de Nitrógeno","Dióxido de Nitrógeno","Partículas PM2.5","Partículas PM10","Óxidos de Nitrógeno","Ozono","Tolueno","Benceno","Etilbenceno","Hidrocarburos totales
(hexano)","Metano","Hidrocarburos
no metánicos (hexano)")

j=1

# Boxplot mediciones de calidadAire
for (i in levels(calidadAire$contaminante)){
  boxplot(calidadAire[calidadAire$contaminante==i,6:29], main=contaminante[j], outline = FALSE)
  j=j+1
}

```

#### 1.2.2. Meteorología

```{r exploracion_clima, warning=FALSE, message=FALSE}
# str()
str(clima)

# summary()
summary(clima)

# Gráficos
library(ggplot2)

# Precipitaciones
ggplot(data = clima, aes(fecha, prec)) + geom_line() + scale_x_date(date_breaks = "1 month", date_labels = "%m", limits=as.Date(c('2018-01-01','2018-12-31'))) + ggtitle("Precipitaciones en 2018 (mm)")

# Presión atmosférica
ggplot(data = clima, aes(fecha)) + geom_line(aes(y = presMax, colour = "presMax")) + geom_line(aes(y = presMin, colour = "presMin")) + scale_x_date(date_breaks = "1 month", date_labels = "%m", limits=as.Date(c('2018-01-01','2018-12-31'))) + ggtitle("Presión max y min en 2018 (hPa)")

# Temperatura
ggplot(data = clima, aes(fecha)) + geom_line(aes(y = tmax, colour = "tmax")) + geom_line(aes(y = tmed, colour = "tmed")) + geom_line(aes(y = tmin, colour = "tmin")) + scale_x_date(date_breaks = "1 month", date_labels = "%m", limits=as.Date(c('2018-01-01','2018-12-31'))) + ggtitle("Temperatura máxima, media y mínima en 2018 (ºC)")

# Viento
ggplot(data = clima, aes(fecha)) + geom_line(aes(y = racha, colour = "racha")) + geom_line(aes(y = velMedia, colour = "velMedia")) + scale_x_date(date_breaks = "1 month", date_labels = "%m", limits=as.Date(c('2018-01-01','2018-12-31'))) + ggtitle("Velocidad máxima y media del viento en 2018 (m/s)")

```

#### 1.2.3. Caracterización del clima de Madrid

```{r Caracterización climática, message=FALSE, warning=FALSE}

# Gráficos
library(ggplot2)

# primavera (20/03 -20/06)
cat("Climatología en los meses de primavera:\n")
print(colMeans(clima[format(clima$fecha,"%m-%d")>='03-20'&format(clima$fecha,"%m-%d")<='06-20',c("prec","presMax","presMin","racha","tmax","tmed","tmin","velMedia")], na.rm = TRUE))

# verano (21/06 - 22/09)
cat("\nClimatología en los meses de verano:\n")
print(colMeans(clima[format(clima$fecha,"%m-%d")>='06-21'&format(clima$fecha,"%m-%d")<='09-22',c("prec","presMax","presMin","racha","tmax","tmed","tmin","velMedia")], na.rm = TRUE))

# otoño (23/09 - 20/12)
cat("\nClimatología en los meses de otoño:\n")
print(colMeans(clima[format(clima$fecha,"%m-%d")>='09-23'&format(clima$fecha,"%m-%d")<='12-20',c("prec","presMax","presMin","racha","tmax","tmed","tmin","velMedia")], na.rm = TRUE))

# invierno (21/12 - 19/03)
cat("\nClimatología en los meses de invierno:\n")
print(colMeans(clima[(format(clima$fecha,"%m-%d")>='12-21'&format(clima$fecha,"%m-%d")<='12-31') | (format(clima$fecha,"%m-%d")>='01-01' & format(clima$fecha,"%m-%d")<='03-19'),c("prec","presMax","presMin","racha","tmax","tmed","tmin","velMedia")], na.rm = TRUE))

# Precipitaciones
ggplot(data = clima, aes(fecha, prec)) + geom_line(aes(y = prec, colour = "prec")) + geom_line(aes(y = tmed, colour = "tmed")) + scale_x_date(date_breaks = "1 month", date_labels = "%m", limits=as.Date(c('2018-01-01','2018-12-31'))) + ggtitle("Precipitaciones (mm) y temperatura (ºC) en 2018")

```

#### 1.2.3. Calendario laboral

```{r exploracion_calendario, warning=FALSE, message=FALSE}
# str()
str(calendario)

# summary()
summary(calendario)

```

### 1.3. Preparación de los datos

#### 1.3.1. Seleccionar e integrar los datos

A continuación se seleccionan los datos deseados para constuir el modelo de predicción de la calidad del aire. Los datos seleccionados se integrarán en un nuevo data frame uniendo todos los datos de una misma fecha. 

Del data frame "calidadAire" se seleccionarán los datos correspondientes a la fecha de la medida, la estación, el contaminante medido y las 24 medidas horarias. Del data frame "clima" se seleccionará la fecha y los datos de medidas de precipitación, presión máxima y mínima, temperatura máxima, mínima y media, y velocidad media y máxima del viento. Por último, del data frame "calendario" se seleccionará la fecha y si ese dia es fesitivo o no.

```{r seleccionar_integrar, warning=FALSE, message=FALSE}

# Seleccionamos los datos del data frame calidadAire y creamos un data frame nuevo
datos <- calidadAire[,c("estacion","fecha","contaminante","hora1","hora2","hora3","hora4","hora5","hora6","hora7","hora8","hora9","hora10","hora11","hora12","hora13","hora14","hora15","hora16","hora17","hora18","hora19","hora20","hora21","hora22","hora23","hora24")]

# Uniremos los data frames como data table
require(data.table)
setDT(datos)

# Unimos los datos seleccionados del data frame clima según la fecha de las mediciones
datos<-datos[clima[,c("fecha","prec","presMax","presMin","tmax","tmed","tmin","racha","velMedia")], on = "fecha"]

# Unimos los datos seleccionados del data frame calendario según la fecha de las mediciones
datos<-datos[calendario[calendario$fecha<'2019-01-01',c("fecha","tipoDia")], on = "fecha"]

# Reconvertimos la data table en data frame
datos<-as.data.frame(datos)

```

Una vez integrados los datos en el data frame "datos" se realizarán las siguientes transformaciones:

- Se sustituye el nombre del campo "festivo" por "laborable" y lo codificamos como 0|1 (festivo = 0, sabado = 0, domingo = 1, laborable = 1)

```{r codificación_laborable, warning=FALSE, message=FALSE}

# Sustituimos el nombre del campo "festivo" por "laborable"
colnames(datos)[36]<-"laborable"

# Codificamos el campo laborable
levels(datos$laborable)<-c(1,0,0,0)

# Cambiamos el tipo de dato del campo laborable a numérico
datos$laborable<-as.numeric(levels(datos$laborable)[datos$laborable])

```

- Se imputa a los valores perdidos (NA) el valor de la media aritmética del resto de valores observados

```{r imputación_valores, message=FALSE, warning=FALSE}

for (i in levels(datos$contaminante)) {
  for (j in levels(datos$estacion)) {
    for (k in colnames(datos)[4:35]) {
      temp<-is.na(datos[[k]])
      if (nrow(datos[temp & datos$contaminante==i & datos$estacion==j,][k]) != 0) {
        datos[temp & datos$contaminante==i & datos$estacion==j,][k] <- mean(data.matrix(datos[datos$contaminante==i & datos$estacion==j,][k]), na.rm = TRUE)
      }
      rm(temp)
    }
  }
}

# Guardamos los datos
write.csv(datos, file = "datos.csv", row.names = FALSE)

```

Realizamos una nueva exploración de los datos una vez imputado a los valores perdidos (NA) el valor de la media aritmética del resto de valores observados

```{r exploración_datos, message=FALSE, warning=FALSE}
j=1

# Boxplot datos contaminación
for (i in levels(datos$contaminante)){
  boxplot(datos[datos$contaminante==i,4:27], main=contaminante[j], outline = FALSE)
  j=j+1
}

# Gráficos
library(ggplot2)

# Precipitaciones
ggplot(data = datos, aes(fecha, prec)) + geom_line() + scale_x_date(date_breaks = "1 month", date_labels = "%m", limits=as.Date(c('2018-01-01','2018-12-31'))) + ggtitle("Precipitaciones en 2018 (mm)")

# Presión atmosférica
ggplot(data = datos, aes(fecha)) + geom_line(aes(y = presMax, colour = "presMax")) + geom_line(aes(y = presMin, colour = "presMin")) + scale_x_date(date_breaks = "1 month", date_labels = "%m", limits=as.Date(c('2018-01-01','2018-12-31'))) + ggtitle("Presión max y min en 2018 (hPa)")

# Temperatura
ggplot(data = datos, aes(fecha)) + geom_line(aes(y = tmax, colour = "tmax")) + geom_line(aes(y = tmed, colour = "tmed")) + geom_line(aes(y = tmin, colour = "tmin")) + scale_x_date(date_breaks = "1 month", date_labels = "%m", limits=as.Date(c('2018-01-01','2018-12-31'))) + ggtitle("Temperatura máxima, media y mínima en 2018 (ºC)")

# Viento
ggplot(data = datos, aes(fecha)) + geom_line(aes(y = racha, colour = "racha")) + geom_line(aes(y = velMedia, colour = "velMedia")) + scale_x_date(date_breaks = "1 month", date_labels = "%m", limits=as.Date(c('2018-01-01','2018-12-31'))) + ggtitle("Velocidad máxima y media del viento en 2018 (m/s)")
```

- Se incluye una columna con la media de las mediciones horarias de contaminación para cada día

```{r media_diaria_contaminación}

# Calculamos el nivel medio de contaminación para cada día
datos <- transform(datos, media = rowMeans(data.matrix(datos[,4:27])))

# Reordenamos las columnas
datos<-datos[,c("estacion","fecha","contaminante","hora1","hora2","hora3","hora4","hora5","hora6","hora7","hora8","hora9","hora10","hora11","hora12","hora13","hora14","hora15","hora16","hora17","hora18","hora19","hora20","hora21","hora22","hora23","hora24","media","prec","presMax","presMin","tmax","tmed","tmin","racha","velMedia","laborable")]

```

- Se normalizan todas las medidas mediante *<<z-score>>* $$z_i = \frac{x_i - \overline{x}}{\sigma}$$

```{r normalización, message=FALSE, warning=FALSE}

for (i in levels(datos$contaminante)) {
  for (j in levels(datos$estacion)) {
    if (nrow(datos[datos$contaminante==i & datos$estacion==j, 4:35]) != 0) {
      datos[datos$contaminante==i & datos$estacion==j, 4:35] <- scale(datos[datos$contaminante==i & datos$estacion==j, 4:35], center = TRUE, scale = TRUE) 
    }
  }
}

# Guardamos los datos
write.csv(datos, file = "datos_normalizados.csv", row.names = FALSE)

```

- Revisamos la correlación entre la media diaria de contaminación y el resto de atributos climatológicos y si el día es laboral o no

```{r correlación}

j=1

for (i in levels(datos$contaminante)) {
  print(paste0("Correlación de atributos para el contamiante: ", contaminante[j]))
  print(cor(datos[datos$contaminante==i,28:37])[,"media"])
  cat("\n")
  j=j+1
}

```
